【裁判字號】    97,訴,519
【裁判日期】    980507
【裁判案由】    事業收益費
【裁判全文】
臺中高等行政法院判決
                                       97年度訴字第519號
                              .
原      告  甲○○
被      告  彰化縣政府
代  表  人  乙○○
訴訟代理人  林開福  律師
            林巧雲  律師
上列當事人間因事業收益費事件，原告不服內政部中華民國97年
12月2日台內訴字第0970190695號訴願決定，提起行政訴訟。本
院判決如下︰
    主  文
原告之訴駁回。
訴訟費用由原告負擔。
    事實及理由
一、事實概要：原告於民國（下同）83年11月9日由訴外人陳水
    盆受讓彰化縣護林協會管理坐落彰化縣二林鎮○○段213之2
    及218之1地號土地（下稱系爭土地）之使用收益權，並向彰
    化縣護林協會繳納事業收益費至88年12月。嗣原告於94年間
    向財政部國有財產局臺灣中區辦事處彰化分處（以下簡稱中
    區國產局彰化分處）陳情擬承租系爭土地，該分處遂向被告
    函詢原告前繳交之事業收益費性質為何，經被告以94年10月
    27 日府農育字第0940202691號函復：「‧‧‧前揭造林事
    業收益費用係用於育苗、造林等相關費用與租金無關。」副
    本並經抄送原告。原告於95年6月29日向被告提出申請書，
    主張被告上開函損害其權益，被告以95年7月21日府農育字
    第0950139038號函復：「‧‧‧乃依據彰化護林協會94年10
    月25日彰縣護協字第057號函及該協會第20屆第4次理監事聯
    席會議告稱‧‧‧本府僅就上開函文轉述，不另作其他意思
    表示‧‧‧。」嗣原告起訴請求確認與彰化縣護林協會就租
    賃關係存在，經臺灣彰化地方法院97年8月26日97年度簡上
    字第86號判決駁回原告之上訴確定。原告遂於97年9月3日向
    被告請求確認上開94年10月27日府農育字第0940202691號函
    違法無效，被告以97年9月8日府農育字第0970186010號函復
    ：「‧‧‧二本府於94年10月27日府農育字第0940202691號
    函說明二所述‧‧‧，係抄錄自彰化縣護林協會94年10月20
    日彰縣護協字第056號函附件，先予敘明。三本案所提及『
    事業收益費』是否為人民團體法第33條第1項第3款所訂『事
    業費』，似應由台端就教於收費之一方，究係依何法令、契
    約或其他依據收取並解釋說明為妥，若無明確依據而看法又
    不一致產生爭議時，建議循法定救濟程序依法處理。‧‧‧
    。」原告不服被告94年10月27日府農育字第0940202691號函
    及97年9月8日府農育字第0970186010號函，向內政部提起訴
    願，經該部作成訴願不受理之決定，原告猶表不服，遂提起
    本件行政訴訟。
二、本件原告主張：
    (一)本件被告94年10月27日函文，自發文「即知悉起算日」94
      年10月27日至97年10月3日止，未屆滿3年。即未逾三年之
      不變期間，按訴願法第14條第2項明文規定，符合法定訴
      願期限，原告所提訴願應屬合法。內政部以本件訴願逾期
      為不受理之決定，顯有違法，應予撤銷。
    (二)被告94年10月27日府農育字第0940202691號函明確敘述：
      系爭土地係從台中山林管理所（林務局前身）40年間由省
      交由被告代管，被告再移交予彰化縣芳苑鄉護林協會至彰
      化縣護林協會再延續。即證明原告所承租系爭土地為彰化
      縣護林協會受彰化縣政府（被告）委託管理土地之事實，
      其具放租與承租及前管理者與後代理管理者之前後關係並
      無間斷之法律關係。原告承租系爭土地，緣由訴外人陳水
      盆讓渡移轉，經代理管理機關彰化縣護林協會同意移交使
      用與收益權益並未重新訂立契約，即向原告開徵租金「事
      業收益費」之同意移轉屬實。該代管機關向陳水盆開徵之
      「事業收益費」收據與受讓渡移轉新人（即向原告）所開
      徵租金收據「事業收益費」清冊編號、面積等相同，此有
      清冊影本與收據影本可證。原告確實繳納租金，並由受委
      託管理機關（彰化縣護林協會）開立「事業收益費」收據
      ，此觀民法第421條之規定，原告承租系爭土地，依其管
      理規定按時繳交租金，為該土地承租人屬實，依法應無爭
      議。上開「事業收益費」係依土地面積使用、收益計費開
      徵，系爭土地亦經代管機關之同意下移轉交接土地使用、
      收益權，亦按期付租金，當確定租賃關係存在，不得措詞
      用於育苗、造林等相關費用即非租金。被告94年10月27日
      府農育字第0940202691號函說明系爭「事業收益費」用途
      非租金，非僅涉私權法律關係，乃違法行政處分。
    (三)被告94年10月27日府農育字第0940202691號函說明彰化縣
      護林協會向會員（開墾者）收取「事業收益費」用於育苗
      、造林等相關費用與租金無關云云，乃違法行政處分。違
      法證據，84年度該協會歲出決算書證明：育苗、造林等相
      關費用0元支出。原告向被告申請釋明法律關係，被告本
      應依職權之責釋明之，亦應負其舉證與釋明之職責。被告
      除未告知其救濟期間，又僅就彰化縣護林協會函文轉述，
      不另作其他意思表示，此有被告95年7月21日府農育字第0
      950139038號函文為證。被告為彰化縣護林協會主管機關
      ，又是委託代管土地之權利機關依法有查受託代管團體機
      構之職權，且該協會一切行政得受主管機關被告、管理及
      核准與備查始得為之。豈允許被告只作函文轉述之詞而不
      負其職責，其違法呈報上級（財政部國有財產局）之函文
      ，行政處分不實陳報，致生損害原告之公地放領權益。該
      函文係被告承辦人違法製作，查國有財產局彰化辦事處函
      詢原告申請公地放領之相關證據，原告呈報「事業收益費
      」收據證之已按期繳交租金之實，彰化縣護林協會係經被
      告核准登記設立人民團體組織法人，被告承辦人賴美齡依
      管理制度前往該協會訪查後，由協會陳報94年10月20日彰
      縣護協字第056號函（另有同月25日函）載明事業收益費
      係用於育苗、造林等相關費用與租金無關。再由賴美齡撰
      函文之地方自治政府公函、復詢問機關之行政處分公函證
      明事業收益費係用於育苗、造林等相關費用與租金無關云
      云，未依行政程序調查該協會之說陳報是否真實即為該協
      會仲裁發函、函復中央機關詢查，證明彰化縣護林協會向
      會員收事業收益費係用於育苗、造林等相關費用與租金無
      關，顯有違法。
    (四)查人民團體法第33條第1項第3款所稱「事業費」開徵，其
      總額及每份金額應由會員（代表）大會決議，報請主管機
      關轉由目的事業主管機關核准徵收之「事業費」。彰化縣
      護林協會收取「事業收益費」，係依土地面積之使用、收
      益計算開徵，依其使用面積多少之收益計算收之，使用土
      地面積較多者應繳金額較多。即非每份金額為一定數額之
      固定金額，此有彰化縣護林協會收取「事業收益費」收據
      為證，該協會證明稱之事業費與事業收益費意旨相同，被
      告94年10月27日函之處分內容違法、不實，應予更正。
    (五)被告答辯陳明原告租用系爭土地由彰化縣護林協會代管，
      租稅當由代管機構開徵，即事業收益費之名稱收取租稅。
      被告辯稱未收原告繳納租金，實屬不實辯解。被告無任何
      憑證證明該協會收費之合法性，竟然偽證發函幫該協會證
      明向會員收「事業收益費」用於育苗、造林等相關費用與
      租金無關，實屬偽證。被告78年8月26日以七八彰府農林
      字第26168和函終止彰化縣護林協會代管權，係片面之詞
      公函，被告於86彰府農林字第095240號86年5月31日發函
      證明仍是彰化縣護林協會代管中之業務。被告辯稱於43年
      5月12日以肆參彰錫建農字第21833號敘明「本府認須要回
      收造林時應即無條件放棄代管間作權」，然依法被告無權
      收回，被告以無授權代管委託之權辯稱，蓄意誤導法院，
      顯有濫用行政處分權之違法。
    (六)被告陳報彰化地方法院判決駁回原告之訴，然查，該判決
      法官未審慎核對證據，未曾調查被告（協會）向使用土地
      之承租人收取事業收益費之法源依據，單憑行政機關證明
      事業收益費係用於育苗、造林等相關費用與租金無關之行
      政處分函所載證之。枉顧民法第421條及第422條之規定。
      然事業收益費收據單上載明依據土地面積使用、收益計徵
      收費之實，依法為租金之無須舉證之法律規定。顯然法院
      有認定事實錯誤之違法，屬違法判決。
    (七)被告95年7月21日府農育字第0950139038號函文已承認發
      文內容錯誤之實，實質上彰化縣護林協會收取「事業收益
      費」非用於育苗、造林等相關費用上，原告已將該協會之
      82、84、86年歲出決算書證明育苗、造林等相關費「0」
      支出在卷，此函證明轉述不表示其他意見，承認被告94年
      10月27日府農育字第0940202691號說明非被告之本意旨等
      情。並聲明求為判決：1.訴願決定及原處分（被告94年10
      月27日府農育字第0940202691號函）均撤銷。2.被告應另
      致函財政部國有財產局臺灣中區辦事處彰化分處表明被告
      94年10月27日府農育字第0940202691號函所稱：彰化縣護
      林協會收取原告繳交的事業收益費係用於育苗、造林等相
      關費用與租金無關等。係抄錄自彰化縣護林協會94年10月
      20日彰縣護協字第056號函附件並非彰化縣政府所為的認
      定。
三、被告則以：
    (一)系爭土地過去係台中山林管理所（林務局前身）委託被告
      代管之保安林地，被告於43年5月12日以肆參彰錫建農字
      第21833號函以照顧農民生活為由附帶二條件下暫移芳苑
      鄉護林協會代管，二條件分別為「本府認須要回收造林時
      應即無條件放棄代管間作權」及「縣級護林協會成立時應
      即將代管權點交縣級護林協會接管」。43年間彰化縣護林
      協會成立後，芳苑鄉護林協會依此函將土地移由彰化縣護
      林協會代管。被告於78年8月26日以七八彰府農林字第261
      68號函終止彰化縣護林協會代管權，並於89年移撥予國有
      財產局。中區國產局彰化分處於94年8月19日以臺財產中
      彰二字第0940005564號函詢問被告，原告繳交予彰化縣護
      林協會之事業收益費是否為租金性質？惟被告並不了解何
      謂「事業收益費」，於94年8月25日以農育字第094016236
      3號函請彰化縣護林協會說明。彰化縣護林協會於94年10
      月25日以彰縣護協字第057號函回覆略以：「‧‧‧造林
      事業收益費用於育苗、造林等相關費用與租金無關」。被
      告爰將其函覆內容，於94年10月27日以府農育字第094020
      2691號函檢附彰化縣護林協會第20屆第4次理監事聯席會
      議紀錄，回覆國有財產局臺灣中區辦事處彰化分處，轉述
      該協會紀錄：「‧‧‧造林事業收益費係用於育苗、造林
      等相關費用與租金無關」，並副知原告。被告此號函文係
      回覆中區國產局彰化分處，並非就公法上具體事件所為之
      決定，亦未對外「直接」發生法律效果，非行政處分。又
      查，該函被告係以副本抄送原告，縱認該函為行政處分，
      即便未經合法送達原告，惟原告於95年6月29日向被告提
      出申請書，主張被告94年10月27日函損害其權益，則原告
      至遲於95年6月29日已知悉94年10月27日函內容，原告應
      自知悉之日起30日內提起訴願，原告遲至97年10月3日始
      向內政部提起訴願，已逾提起訴願之法定期間，訴願決定
      不予受理，於法並無不合。
    (二)嗣原告於97年9月3日申請書指上開函中所敘事業收益費說
      明違法，被告遂以97年9月8日府農育第0970186010號函，
      重申94年10月27日府農育字第0940202691號函中有關造林
      事業收益費之敘述，係轉述彰化護林協會94年10月25日彰
      縣護協會字第057號函及該協會第20屆第4次理監事聯席會
      議紀錄說明，以及「事業收益費」是否為人民團體法第33
      條第1項第3款所定「事業費」，似應就教於收費之一方，
      若產生爭議建議循法定救濟程序處理。並指出內政部已函
      示人民團體可否另訂會計科目經會員大會通過後向會員收
      取；而護林協會與分租人、林務局之一切行為，行政院農
      業委員會林務局南投林區管理處亦已函示。核被告此號函
      復僅為單純的事實陳述，亦非行政處分。
    (三)系爭土地原管理單位（林務局）並無要求被告繳付代管土
      地租金，被告亦無要求彰化縣護林協會繳交租金，該會亦
      無繳交任何租金予被告。且被告於78年即終止彰化縣護林
      協會之土地代管權，而原告亦曾就本案提出確認租賃關係
      存在之民事訴訟，案經彰化地方法院判決駁回確定在案，
      故原告主張其所繳交之「事業收益費」為租金，並訴請被
      告更正94年10月27日府農育字第0940202691號函，顯無理
      由。
    (四)原告起訴聲明請求：「被告應另致函財政部國有財產局台
      灣中區辦事處彰化分處表明被告94年10月27日府農育字第
      0940202691號函所稱：彰化縣護林協會收取原告繳交的事
      業收益費係用於育苗、造林等相關費用與租金無關等。係
      抄錄自彰化縣護林協會94年10月20日彰縣護協字第056號
      函附件並非彰化縣政府所為的認定」云云，然查，被告於
      95年7月21日曾致函中區國產局彰化分處及原告，表明被
      告94年10月27日府農育字第0940202691號函僅係轉述彰化
      護林協會94年10月25日彰縣護協字第057號函及該協會第
      20屆第4次理監事聯席會議紀錄，不另作其他意思表示；
      又於97年9月8日再次告知原告，被告94年10月27日府農育
      字第0940202691號函係抄錄自彰化護林協會94年10月25日
      彰縣護協字第057號函附件。可見被告早已在原告起訴前
      ，即分別致函中區國產局彰化分處及原告，表明94年10月
      27日府農育字第0940202691號函並非被告自行認定，原告
      此項聲明請求並無保護其權利之必要，欠缺訴之利益，應
      予駁回等語，資為抗辯。並聲明求為判決駁回原告之訴。
四、兩造之爭點為被告94年10月27日府農育字第0940202691號函
    及97年9月8日府農育字第0970186010號函是否為行政處分？
    原告訴請撤銷是否逾越法定期間？原告訴請判命被告另行發
    函中區國產局彰化分處表明被告94年10月27日府農育字第09
    40202691號函內容係抄錄自彰化縣護林協會之回函附件，並
    非被告所為之認定，是否具備權利保護必要？
五、關於訴請判決撤銷被告94年10月27日府農育字第0940202691
    號函及97年9月8日府農育字第0970186010號函部分：
    (一)本件被告前於中區國產局彰化分處以94年8月19日台財產
      中彰二字第0940005564號函詢及原告94年10月18日對之陳
      情時，以94年10月27日府農育字第0940202691號函復中區
      國產局彰化分處並以副本抄送原告，略稱彰化縣造林（似
      為護林之誤）協會收取前揭造林事業費用係用於育苗、造
      林等相關費用與租金無關（如附件影本）等語。原告收受
      該函副本後，於95年6月29日以催告書向被告質疑，被告
      遂以95年7月21日府農育字第0950139038號函復原告，其
      說明二稱：「本府94年10月27日府農育字第0940202691號
      函復財政部國有財產局彰化分處有關該處函詢：造林事業
      收益費是否與租金有關乙節？乃係依據彰化護林協會94年
      10月25日彰縣護協字第057號函及該協會第20屆第4次理監
      事聯席會議紀錄告稱：該會向會員收造林事業收益費用於
      育苗造林等相關費用與租金無關。本府僅就上開函文轉述
      ，不另作其他意思表示，至台端催告書所述，應屬誤解。
      尚祈諒察。」並將副本抄送中區國產局彰化分處，此有被
      告提出該函附卷可稽（本院卷第19頁）。其後原告向台灣
      彰化地方法院起訴請求確認伊與彰化縣護林協會就坐落彰
      化縣二林鎮○○段213之2及218之1地號土地租賃關係存在
      ，經臺灣彰化地方法院簡易庭判決駁回原告之訴，原告不
      受提起上訴，經同院合議庭於97年8月26日以97年度簡上
      字第86號判決駁回上訴確定。原告遂於97年9月3日向被告
      申請，請求確認被告94年10月27日府農育字第0940202691
      號函違法無效，倘被告認為有效請釋明有效之法令依據云
      云。被告乃以97年9月8日府農育字第0970186010號函復原
      告略稱：「‧‧‧二本府於94年10月27日府農育字第0940
      202691號函說明二所述‧‧‧，係抄錄自彰化縣護林協會
      94年10月20日彰縣護協字第056號函附件，先予敘明。三
      本案所提及『事業收益費』是否為人民團體法第33條第1
      項第3款所訂『事業費』，似應由台端就教於收費之一方
      ，究係依何法令、契約或其他依據收取並解釋說明為妥，
      若無明確依據而看法又不一致產生爭議時，建議循法定救
      濟程序依法處理。‧‧‧。」原告不服被告94年10月27日
      府農育字第0940202691號函及97年9月8日府農育字第0970
      186010號函，向內政部提起訴願，經該部作成訴願不受理
      之決定。
    (二)按行政訴訟法第4條第1項規定：「人民因中央或地方機關
      之違法行政處分，認為損害其權利或法律上之利益，經依
      訴願法提起訴願而不服其決定，或提起訴願逾三個月不為
      決定，或延長訴願決定期間逾二個月不為決定者，得向高
      等行政法院提起撤銷訴訟。」是依上開規定，提起行政訴
      訟之標的為「行政處分」。而所謂「行政處分」，依行政
      程序法第92條第1項規定：「本法所稱行政處分，係指行
      政機關就公法上具體事件所為之決定或其他公權力措施而
      對外直接發生法律效果之單方行政行為。」本件被告94年
      10月27日府農育字第0940202691號函復中區國產局彰化分
      處並以副本抄送原告，略稱彰化縣造林（似為護林之誤）
      協會收取前揭造林事業費用係用於育苗、造林等相關費用
      與租金無關等語，乃係就中區國產局彰化分處94年8月19
      日台財產中彰二字第0940005564號函及原告94年10月18日
      陳情書，查詢彰化縣護林協會收取之造林收益費用是否租
      金，答復中區國產局彰化分處謂彰化縣護林協會收取之造
      林事業費用係用於育苗、造林等相關，與租金無關云云，
      並以副本抄送原告。顯係就中區國產局彰化分處函查事項
      答復其意見，其答復之意見，中區國產局彰化分處固可能
      以之作為行政處分之依據，惟被告函文內容並不直接對外
      發生法律上之效力，並非行政機關就公法上具體事件所為
      之決定或其他公權力措施而對外直接發生法律效果之單方
      行政行為。另被告95年7月21日府農育字第0950139038 號
      函復原告，其說明二稱：「本府94年10月27日府農育字第
      0940202691號函復財政部國有財產局彰化分處有關該處函
      詢：造林事業收益費是否與租金有關乙節？乃係依據彰化
      護林協會94年10月25日彰縣護協字第057號函及該協會第
      20屆第4次理監事聯席會議紀錄告稱：該會向會員收造林
      事業收益費用於育苗造林等相關費用與租金無關。本府僅
      就上開函文轉述，不另作其他意思表示，至台端催告書所
      述，應屬誤解。尚祈諒察。」更屬對原告質疑事項提出說
      明，並非行政機關就公法上具體事件所為之決定或其他公
      權力措施而對外直接發生法律效果之單方行政行為。依行
      政程序法第92條第1項規定，並非行政處分，自不得作為
      撤銷訴訟之標的，原告對非行政處分提起撤銷訴訟，其訴
      不備其他要件，本應以裁定駁回，惟原告訴請判命被告應
      發函中區國產局彰化分處表明被告94年10月27日府農育字
      第0940202691號函內容係抄錄自彰化縣護林協會之回函附
      件，並非被告所為之認定部分之訴，本院應以判決為之，
      爰就此部分亦併以判決駁回。
六、關於原告訴請判命被告應發函中區國產局彰化分處表明被告
    94年10月27日府農育字第0940202691號函內容係抄錄自彰化
    縣護林協會之回函附件，並非被告所為之認定部分：
    查被告於中區國產局彰化分處以94年8月19日台財產中彰二
    字第0940005564號函詢彰化縣護林協會收取造林事業費用，
    是何性質時，以94年10月27日府農育字第0940202691號函復
    中區國產局彰化分處，略稱彰化縣護林協會收取前揭造林事
    業費用係用於育苗、造林等相關費用與租金無關云云。嗣經
    原告於95年6月29日以催告書向被告質疑，被告即以95年7月
    21日府農育字第0950139038號函復原告，其說明二稱：「本
    府94年10月27日府農育字第0940202691號函復中區國產局彰
    化分處有關該處函詢：造林事業收益費是否與租金有關乙節
    ？乃係依據彰化護林協會94年10月25日彰縣護協字第057號
    函及該協會第20屆第4次理監事聯席會議紀錄告稱：該會向
    會員收造林事業收益費用於育苗造林等相關費用與租金無關
    。本府僅就上開函文轉述，不另作其他意思表示，至台端催
    告書所述，應屬誤解。尚祈諒察。」等語，足證被告94年10
    月27日府農育字第0940202691號函復中區國產局彰化分處之
    內容，並非其職務上所知悉，竟不表明其僅係依據彰化縣護
    林協會之說明答覆，而為確定內容之答覆，是否有當，核屬
    另ㄧ問題，惟被告於95年7月21日以府農育字第0950139038
    號函答覆原告，謂伊94年10月27日府農育字第0940202691號
    函復中區國產局彰化分處有關該處函詢：造林事業收益費是
    否與租金有關乙節，乃係依據彰化護林協會94年10月25日彰
    縣護協字第05 7號函及該協會第20屆第4次理監事聯席會議
    紀錄告稱該會向會員收造林事業費用於育苗造林等相關費用
    與租金無關。本府僅就上開函文轉述，不另作其他意思表示
    。已自承94年10月27日府農育字第0940202691號函復中區國
    產局彰化分處所稱彰化護林協會向會員收造林事業費用於育
    苗造林等相關費用與租金無關乙節，係僅就彰化縣護林協會
    答復伊之函文轉述，並非其意思表示，被告並已將上開函文
    副本抄送中區國產局彰化分處，此有被告提出該函附卷可按
    （本院卷第19頁）。查被告95年7月21日以府農育字第09501
    39038號函既已將副本抄送中區國產局彰化分處，該處即可
    得知悉被告94年10月27日府農育字第0940202691號謂函彰化
    縣護林協會向會員收造林事業收益費用於育苗造林等相關費
    用與租金無關乙語，係轉述彰化縣護林協會之復函內容予以
    答復，並非被告本於職務上知悉之事實，原告訴請判命被告
    再為相同內容之函文告知中區國產局彰化分處，即屬欠缺權
    利保護必要，應予駁回。
七、本件事證已臻明確，兩造其餘之陳述與舉證，不影響於本判
    決之認定，爰不一一論列。
據上論結，本件原告之訴為無理由，依行政訴訟法第195條第1項
後段、第98條第1項前段，判決如主文。
中    華    民    國    98    年    5     月     7    日
                臺中高等行政法院第三庭
                          審判長法  官  王  茂  修
                                法  官  莊  金  昌
                                法  官  林  金  本
以上正本證明與原本無異。
如不服本判決，應於判決送達後20日內向本院提出上訴書狀，其
未表明上訴理由者，應於提起上訴後20日內向本院提出上訴理由
書（須依對造人數附具繕本）；如於本判決宣示或公告後送達前
提起上訴者，應於判決送達後20日內補提上訴理由書（須附繕本
）。未表明上訴理由者，逕以裁定駁回。
中    華    民    國    98    年    5     月     7    日
                                書記官  丁  俊  賢


司法院資訊處製作；財團法人民間司法改革基金會備份。
